【裁判字號】    98,建上易,43
【裁判日期】    990203
【裁判案由】    給付工程款
【裁判全文】
臺灣高等法院民事判決                98年度建上易字第43號
上  訴  人  戊○○
訴訟代理人  甲○○
被上訴人    丙○○
                        號
            丁○○
                        號1樓
兼前列二人共同
訴訟代理    乙○○
人                      號1樓
上列當事人間給付工程款事件，上訴人對於中華民國98年10月7
日台灣板橋地方法院98年度建字第87號第一審判決提起上訴，經
本院99年1月20日言詞辯論終結，判決如下：
    主    文
上訴駁回。
第二審訴訟費用由上訴人負擔。
    事實及理由
壹、程序部分：
    按，訴之變更或追加，非經他造同意，不得為之。但第255
    條第1項第2款至第6款情形，不在此限。民事訴訟法第446
    條第1項定有明文。上訴人於本院追加依民法第28條、公司
    法第23第2項規定，主張被上訴人應以董事之身分與永泰欣
    室內裝修工程有限公司（下稱永泰欣公司）負連帶賠償責任
    ，因其請求之基礎事實同一，應予准許。
貳、實體部分：
一、上訴人起訴主張：
  (一)被上訴人丁○○為永泰欣公司董事長，被上訴人乙○○、丙
    ○○為該公司董事，丁○○、乙○○二人為夫妻，上訴人則
    為永粲工程行之負責人。民國95年1月間，被上訴人乙○○
    以永泰欣公司已承攬亞東醫院位於台北縣板橋市○○○路○
    段21號之「亞東醫院新建大樓庭院景觀工程」，將其中「景
    觀泥作」部分轉包給上訴人施作，並議定按實際施作範圍支
    付工程款。嗣上訴人前向永泰欣公司起訴請求給付工程款，
    於97年9 月26日業獲台灣台北地方法院以97年度建字第44號
    （下稱前案）判決永泰欣公司應給付工程款新台幣（下同）
    1,186,469元。上訴人於98年4月間至永泰欣公司營業處所，
    始發現該公司係紙上空頭公司，並未實際經營，係用來詐騙
    上訴人之空頭公司。上訴人於95年5 月間完成上開工程，向
    永泰欣公司請求支付工程款2,012,438元，亞東醫院亦完成
    該工程之驗收，於95年6月23日支付永泰欣公司2,591,600元
    之工程款，被上訴人卻騙稱上訴人所施作之工程有重大瑕疵
    ，未經亞東醫院驗收通過，並遭亞東醫院終止契約，該公司
    並未取得工程款，因此亦拒絕支付上訴人應收之工程款，自
    95年6 月30日之後即避不見面。事實上，永泰欣公司並未被
    亞東醫院終止契約，反而已領取全部的工程款四千多萬元，
    被上訴人卻騙稱被終止契約，可見係故意、惡性的詐騙上訴
    人。永泰欣公司之銀行帳戶只要有現金入帳，被上訴人隨即
    領出或轉帳出去，上訴人聲請強制執行只扣押749 元，足見
    被上訴人早計劃脫產。上訴人在91、92年間曾與永泰欣公司
    有訂定過承攬契約，當時永泰欣公司負責人係王宗仲，被上
    訴人乙○○為工務經理，93年10間（本院按：應係93年7月6
    日變更登記）永泰欣公司之股東及負責人才變更為被上訴人
    ，上訴人並不知情，上訴人遲於98年4月9日對永泰欣公司聲
    請強制執行時，才發現負責人及實際負責人已更換為乙○○
    夫妻，雖侵權行為係95年7月15日發生，因上訴人98年4月9
    日才知悉侵權行為人及應賠償義務人，上訴人未逾二年之請
    求權時效。爰依民法第184條第1項、第185條第1項前段、民
    法第28條及公司法第23條第2項規定提起本訴，請求被上訴
    人給付上訴人1,186,469元及自97年3月11日起至清償日止，
    按年息5%計算之利息。
  (二)上訴聲明：
    1.原判決廢棄。
    2.上開廢棄部分，被上訴人應給付上訴人1,186,469元及自
      97年3月11日起至清償日止，按年息5%計算之利息。
二、被上訴人則以：
  (一)系爭承攬契約係存在於上訴人與永泰欣公司之間，被上訴人
    與上訴人之間並無承攬關係存在。永泰欣公司已成立10幾年
    ，從未被人說是詐騙，被上訴人否認有任何詐騙上訴人的行
    為，也否認有侵害上訴人之權益。上訴人承攬之系爭工程，
    被上訴人已給付100萬元，其中50萬元支票，另支付20萬元
    、30萬元現金等語，資為抗辯。
  (二)答辯聲明：上訴駁回。
三、兩造不爭之事實：
  (一)上訴人向永泰欣公司承攬工程，並未訂定書面契約，前案判
    決永泰欣公司應給付上訴人工程款1,186,469元本息確定。
  (二)乙○○原為永泰欣公司之工務經理，永泰欣公司於93年7月6
    日變更負責人為丁○○，乙○○為董事，有公司變更登記表
    附於本院卷第106至107頁可稽。
四、兩造爭執點之論述：
    上訴人主張被上訴人丁○○等人所成立之永泰欣公司為紙上
    空頭公司，並未實際經營，亦無付款之意，竟向上訴人詐騙
    締結承攬契約，又騙稱上訴人所施作之工程有重大瑕疵，未
    經亞東醫院驗收通過，並遭亞東醫院終止契約，該公司並未
    取得工程款，因此亦拒絕支付上訴人應收之工程款，使上訴
    人損失工程款1,186,469元等情，均為被上訴人所否認。兩
    造之爭執點為被上訴人是否應負詐欺或侵權行為責任？
  (一)按，因故意或過失，不法侵害他人之權利者，負損害賠償責
    任，民法第184條第1項固有明文。惟按，當事人主張有利於
    己之事實者，就其事實有舉證之責任，民事訴訟法第277條
    本文亦規定甚明。上訴人主張上訴人詐欺或應負侵權行為損
    害賠償責任，為被上訴人所否認，自應就其主張之事實舉證
    以實其說。上訴人雖提出被上訴人所不爭執之台灣台北地方
    法院98年度司執丁字第30158 號執行命令、台灣台北地方法
    院民事執行處查封筆錄、現場照片、公司基本資料查詢等在
    卷為佐（原審卷第46至57頁），惟不同公司分租同一地址作
    為設立登記之處所，以及辦公室狹小，並不必然代表該公司
    即為空頭公司，況且上開查封筆錄係在98年5 月11日製作，
    而上訴人與永泰欣公司簽立系爭承攬契約之時間係在95年 1
    月間，自不能以3 年多之後之公司現狀即推斷永泰欣公司在
    95年1月間為空頭公司，上訴人所舉之證據，尚不足證明永
    泰欣公司為空頭公司。
  (二)上訴人主張於95年5 月間完成上開工程，亞東醫院亦完成該
    工程之驗收，並於95年6 月23日支付永泰欣公司2,591,600
    元之工程款，詎被上訴人等卻騙稱上訴人所施作之工程有重
    大瑕疵，未經亞東醫院驗收通過云云。經查，被上訴人於台
    灣台北地方法院97年度建字第44號案件審理時，以上訴人之
    施工品質不佳，有多項缺失，經通知修繕亦不予理會等情置
    辯，而觀之上訴人所提出亞東醫院97年6月25日亞工字第097
    6500427 號函之內容，其上載明：「本院於90年4月9日與永
    泰欣公司簽訂『亞東醫院新建大樓庭院景觀工程』合約、本
    工程因本院增建關係，分期施工歷經約6年，其中辦理二次
    追加減帳事宜。該工程數次勘驗，瑕疵甚多，經數次改善方
    完成驗收。」等語（原審卷第58頁），並有隨函所附工程承
    攬契約、承商請款函、工程驗收記錄單、期中請款審核報告
    書、工程驗收請款單等在卷可參（原審卷第59至65頁），由
    上開文件，可知永泰欣公司向亞東醫院承攬施作之工程於96
    年12月6 日進行複驗，於驗收時經認定有多項瑕疵，嗣於97
    年1月2日始經亞東醫院相關主管同意永泰欣公司之請款，是
    永泰欣公司確實有因工程瑕疵經亞東醫院要求改善複勘，且
    直至96年12月6 日始完成複驗。永泰欣公司於前案審理時抗
    辯工程有瑕疵，上訴人亦不否認地坪龜裂之事實（前案卷97
    年4 月21日言詞辯論筆錄），姑不論該工程瑕疵是否可歸責
    於上訴人，惟永泰欣公司要求因工程瑕疵、工程延宕對上訴
    人扣款，此乃永泰欣公司之主張有無理由之問題，自不得僅
    以永泰欣公司拒絕付款，即認被上訴人丁○○等3人有詐騙
    上訴人之意。至於永泰欣公司之帳戶，於款項匯入後被提領
    現金或轉帳，屬永泰欣公司如何調度資金之問題，與詐欺無
    涉。
  (三)上訴人自承未與永泰欣公司訂定書面契約，而係以口頭成立
    系爭承攬契約（本院卷第74頁反面），而上訴人在前案主張
    承攬工程款為2,012,438元（永泰欣公司係否認），以此高
    額之工程未訂立書面契約之情況觀之，堪認上訴人與出面接
    洽工程之乙○○顯然熟稔。上訴人自認乙○○係訴外人王宗
    仲擔任永泰欣公司法定代理人時之工務經理（本院卷第94頁
    ），而永泰欣公司在93年7月6日已變更負責人為丁○○（本
    院卷第106頁），王宗仲早與永泰欣公司無關，公司變更登
    記屬公開之資訊，上訴人在一年半以後之95年1月間與永泰
    欣公司成立系爭承攬契約時不知永泰欣公司已為變更登記，
    難謂係被上訴人蓄意隱瞞。
  (四)上訴人主張侵權行為在95年7月15日永泰欣公司拒絕給付工
    程款時發生（本院卷第95頁），但上訴人與永泰欣公司訂約
    之95年1 月時，永泰欣公司之負責人早已變更為丁○○，上
    訴人可以輕易查證公司變更登記資料而未查證（本院卷內之
    公司變更登記表即係上訴人所提出），自己誤以為永泰欣公
    司之負責人仍為王宗仲，而與永泰欣公司成立系爭承攬契約
    ，自難僅因永泰欣公司未付工程款，逕認被上訴人涉嫌詐欺
    。上訴人業於前案取得勝訴判決，對永泰欣公司有
    1,186,469元本息之債權，至於上訴人之債權能否獲得滿足
    ，應視執行結果而定。若因強制執行無效，即指摘永泰欣公
    司之董事即被上訴人詐欺或侵權行為，實屬無據。民法第28
    條規定「法人對於其董事或其他有代表權之人因執行職務所
    加於他人之損害，與該行為人連帶負賠償之責任」，係指董
    事若因執行職務對他人造成損害，法人應負連帶責任。本件
    係永泰欣公司應負給付工程款之責任，上訴人要求董事（即
    被上訴人）負連帶責任，上訴人援引前述法條，尚有未當。
    至於公司法第23條第2項規定「公司負責人對於公司業務之
    執行，如有違反法令致他人受損害，對他人應與公司連帶負
    賠償責任」，非公司負責人之乙○○及丙○○，當無適用之
    餘地。而上訴人迄未舉證永泰欣公司有何「違反法令」之行
    為，上訴人依公司法第23條第2項規定請求負責人丁○○負
    賠償責任，亦屬無據。
五、綜上所述，上訴人未能舉證證明被上訴人丁○○等3人有何
    詐欺或侵權行為，其主張依侵權行為損害賠償之法律關係，
    請求被上訴人3人連帶給付1,186,469元及自97年3月11日起
    至清償日止，按年息5%計算之利息，自為無理由，不應准許
    。是則原審駁回上訴人之訴及假執行之聲請，於法並無不合
    。上訴意旨指摘原判決不當，求予廢棄改判，為無理由，應
    予駁回。
六、本件事證已臻明確，兩造其餘攻擊防禦方法，經審酌後，或
    與本件無涉，或與判決結果不生影響，毋庸一一論列。
七、據上論結，本件上訴為無理由，依民事訴訟法第449條第1項
    、第78條，判決如主文。
中    華    民    國    99    年    2    月      3    日
                    民事第二庭
                        審判長法  官  吳謙仁
                              法  官  黃莉雲
                              法  官  蘇瑞華
正本係照原本作成。
不得上訴。
中    華    民    國    98    年    2     月    4     日
                              書記官  賴以真

司法院資訊處製作；財團法人民間司法改革基金會備份。
